【裁判字號】    94,勞訴,116
【裁判日期】    950407
【裁判案由】    確認僱傭關係存在等
【裁判全文】
臺灣臺北地方法院民事判決             94年度勞訴字第116號
原      告  丙○○
訴訟代理人  丁○○
被      告  明照實業股份有限公司
法定代理人  乙○○
訴訟代理人  宋志衡律師
上列當事人間確認僱傭關係存在等事件，本院於民國95年3月23
日言詞辯論終結，判決如下：
    主  文
原告先位之訴及備位之訴均駁回。
訴訟費用由原告負擔。
    事實及理由
一、按訴狀送達後，原告不得將原訴變更或追加他訴。但因擴張
    或減縮應受判決事項之聲明者或不甚礙被告之防禦及訴訟之
    終結者，不在此限；又被告於訴之變更或追加無異議，而為
    本案之言詞辯論者，視為同意變更或追加，民事訴訟法第25
    5條第1項第3款、第7款、第2項分別定有明文。本件原告起
    訴聲明原為：(1)被告應承認與被告之僱傭關係。(2)被告應給
    付原告遣散費新台幣（新台幣）210,000元，及自民國94年1
    月25日起至清償日止，按年息5%計算之利息。(3)被告應給付
    原告預告期工資70,000元，及自94年1月25日起至清償日止
    ，按年息5%計算之利息。嗣於訴訟終結前，變更訴之聲明為
    ：1.先位聲明：(1)確認原告與被告間僱傭關係存在。(2)被告
    應給付自94年1月25日起至94年12月30日之工資840,000元，
    及自95年1月1日起至清償日止，按年息5%計算之利息。2.備
    位聲明：(1)被告應給付原告遣散費210,000元，及自94年1月
    25日起至清償日止，按年息5%計算之利息。(2)被告應給付原
    告預告期工資70,000元，及自94年1月25日起至清償日止，
    按年息5%計算之利息。核原告僅擴張訴之聲明，且不甚礙被
    告之防禦及訴訟終結，而被告復對之無異議而為本案之言詞
    辯論，揆諸首開說明，於法並無不合，應予准許。
二、原告主張：
  (一)先位之訴部分：原告自民國91年1月1日起至被告明照實業股
    份有公司及明照越南糖果股份有限公司（下稱明照越南公司
    ）服務，任總經理一職，一切均需稟承台北總公司所擬定作
    業規範，並將原告之勞工險加保至被告公司，並於每月發薪
    日將薪資轉入原告帳戶，原告每月薪資為新台幣（下同）70
    ,000 元，並可得營利利潤（完稅後之淨利）12％之紅利。
    詎被告之負責人乙○○竟於94年1月25日口頭要求原告先行
    休息2個月，原告至94年4月25日尚未接獲被告通知上班之命
    令，仍發存證信函要求被告明示，但被告僅委託律師發函通
    知原告，指出兩造並無僱傭關係。爰請求確認兩造間僱傭契
    約存在，並給付原告薪資。
  (二)備位之訴部分：若被告公司得依法預告終止勞動契約並依規
    定發給原告資遣費，原告工作年資3年，得請求被告付資遣
    210,000元（70,000×3＝210,000）及30天預告期間之工資
    70,000元, 原告共計得向被告請求280,000元。
  (三)並聲明：
  1.先位聲明：
    (1)確認原告與被告間僱傭關係存在。
    (2)被告應給付自94年1月25日起至94年12月30日之工資840,
      000元，及自95年1月1日起至清償日止，按年息5%計算之
      利息。
  2.備位聲明：
    (1)被告應給付原告遣散費210,000元，及自94年1月25日起至
      清償日止，按年息5%計算之利息。
    (2)被告應給付原告預告期工資70,000元，及自94年1月25日
      起至清償日止，按年息5%計算之利息。
三、被告則抗辯：
  (一)依原告與訴外人乙○○所簽訂之協議書第3條載明，原告正
    式由明照越南公司聘任為總經理，服務期間暫定為5年。由
    此可知，原告係由明照越南公司聘任，其服務地區為越南，
    性質上係屬委任關係。而明照越南公司係在越南依法設定登
    記之公司，負責人為乙○○，原告實際擔任副總經理職務，
    ，與被告公司為各自獨立營業之機構，並非被告對明照越南
    公司有指揮監督或隸屬關係，而明照越南公司亦非被告之分
    公司，僅由被告公司委託越南明照公司代工生產糖果而已，
    明照越南公司當然要遵照被告公司有關品質、規格之要求，
    此乃「稟承」之意涵，亦即「依照」之意思甚明。
  (二)因越南並無勞保之制度，原告為就診方便，借用被告公司之
    名義參加勞保，以及為節省匯兌之費用，商請被告以新台幣
    在台灣代為支付薪資等費用，原告以投保及薪資扣繳憑單為
    兩造間存有僱傭關係之依據，置其確係由明照越南公司聘用
    及越南地區執行職務之情形不論，目的在混淆事實。
  (三)若原告為被告聘用為總經理屬實，惟被告公司已有乙○○擔
    任總經理，則一公司同時存在有兩位總經理，實與常理有違
    ，況原告未曾在被告公司上過一天班、辦過一件業務，或分
    過任何紅利。且原告若為被告所僱用，位居總經理之要職，
    豈能在94年1月25日旺季加年終節慶之期間休息2個月。兩造
    自始自並無僱傭關係存在，原告請求確認兩造間僱傭關係存
    在，及給付其薪資或資遣費及預告工資均無理由。
  (四)並聲明：原告先備位之訴均駁回。
四、查原告主張兩造間之僱傭契約存在，為被告所否認，而兩造
    間之僱傭關係是否存在，影響原告是否可依勞動基準法行使
    權利、負擔義務之法律上地位，原告私法上地位當因被告之
    否認而有受侵害之危險，原告本件確認之訴，有法律上利益
    。
五、兩造不爭執之事實：
  (一)原告與訴外人乙○○於90年12月12日簽訂協議書，約定原告
    自91年1月1日起受僱於明照越南公司擔任總經理職務。
  (二)被告自91年1月2日起至94年3月1日止為原告加保勞工保險，
    自91年12月19日將薪資轉入原告帳戶，並製作扣繳憑單。
六、先位之訴部分：
    原告主張其係受被告僱用，被告竟予否認，為此起訴請求確
    認兩造間僱傭關係存在，並請求被告應按月給付其薪資。但
    為被告所否認，並以前開情詞置辯。是以本件兩造爭執之重
    點在於：
  (一)兩造間僱傭關係是否存在？
  (二)原告訴請被告應給付自94年1月25日起至94年12月30日之工
    資840,000元，及自95年1月1日起至清償日止，按年息5% 計
    算之利息，有無理由？
七、現就先位之訴部分，兩造爭執之重點分述如下：
  (一)兩造間僱傭關係是否存在？
  1.原告主張伊自91年1月1日起受僱於被告公司及明照越南公司
    任總經理，一切均需稟承台北總公司所擬定作業規範等情，
    固據其提出協議書1份為證（見本院卷第28至30頁），惟被
    告公司固不否認上開協議書之真正及原告受僱於明照越南公
    司之事實，惟否認被告公司有僱用原告之情形，並辯稱系爭
    協議書係訴外人乙○○與原告所簽訂，乙○○收購其與原告
    原合夥之越南永豐糖果廠之股份後，另成立明照越南公司，
    聘任原告為經總理，依照（稟承）被告公司所擬定作業規範
    ，綜理廠務生產技術事宜，以及被告公司所交付營運任務。
    經查，由系爭協議書之立約人欄所載，甲方係乙○○先生，
    乙方係丙○○先生，並由乙○○與原告簽章（見本院卷第29
    頁），可知系爭協議書係由乙○○與原告2人所簽訂，至於
    簽訂系爭協議書之緣由仍因乙○○為珍惜其與原告2人原合
    夥之越南永豐糖果工廠，故由乙○○承購原告之合夥股份，
    另成立越南明照公司，借用原告之專長聘用其為總經理（見
    系爭協議書第1、3條，本院卷第28頁），雖乙○○為被告公
    司之董事長，惟其與原告簽訂系爭協議書時，係以個人名義
    處理其與原告間之合夥事業，並非以被告公司之名義或代表
    被告公司與原告締約，系爭協議書之當事人係乙○○與原告
    2人，依債權相對性原則，其契約效力僅存在於原告與乙○
    ○之間，則原告依系爭協議書主張其係受僱於被告公司非有
    據，尚非足取。
  2.按各當事人就其所主張有利於己之事實，均應負舉證之責，
    故一方已有適當之證明者，相對人欲否認其主張，即不得不
    更舉反證（最高法院19年上字第2345號著有判例可資參照）
    。原告主張其為被告公司所聘用云云，惟為被告所否認。經
    查明照越南公司係依越南法律設定登記之公司，負責人即總
    經理為乙○○，原告登記為副總經理等情，有被告所提出越
    南平陽省工業區管理委員會登記文件1份附卷可稽（見本院
    卷第44至51頁），可知明照越南公司與被告公司係各自獨立
    營業機構，縱上開登記文件中明照越南公司之英文名稱為
    Ming Chao Industrial Corp;，中譯名稱為明照實業股份有
    限公司，與被告名稱相同，惟各依中華民國法律與越南法律
    所成立之公司法人，其法人人格亦並非同一，則原告主張其
    同時受聘於明照越南公司及被告公司即非無疑，原告就其受
    被告公司僱用之有利於己之事實，既應進一步負舉證之責任
    。
  3.又按原告主張若其非被告公司所聘用，在明照越南公司擔任
    經經理，為何需稟承被告公司之指示工作，並由被告公司為
    其加保勞健保，將薪資轉帳匯入其薪資帳戶，並開立扣繳憑
    單云云，並提出被告公司內部文書4份（見本院卷第22至27
    頁）、勞工保險明細（本院卷第31至32頁）、中國國際商業
    銀行存摺封面及內頁（本院卷第33至38頁）、92年所得清單
    （本院卷第39頁）及93年度扣繳憑單（本院卷第40頁）存卷
    為證。惟亦為被告所否認，並以原告之勞健保係因越南無勞
    健保制度，為就診方便而向被告公司借用名義參加勞保、健
    保，另為節省匯兌之費用而商請被告以新台幣代為支付酬勞
    等費用等語置辯。經查：
    (1)原告所提出之被告公司內部文書4份，其中內容均係被告
      公司與明照越南公司之間業務往來事項，並無原告係被告
      聘僱之文字，不能證明兩造間存有僱傭關係。
    (2)另按保險條例規定之勞工，不以事實上存有僱傭關係者為
      限，是被保險人是否與投保單位之公司間存有僱傭關係，
      不能僅憑該公司為其投保勞工保險或全民健康保險而認定
      。本件原告主張伊若非被告員工，豈會在被告公司有勞健
      保云云，惟為被告所否認，並辯稱係因越南無勞健保制度
      ，為在台灣就診之方便，原告要求乙○○由被告公司為其
      投保等情，既非無據。參以證人即被告公司會計吳音到庭
      證稱：原告於87年與乙○○在越南合夥過，後來兩人拆夥
      ，乙○○在越南開明照糖廠，找原告擔任總經理，業務與
      公司公司是分開的，原告因為健保就診需要才在公司有勞
      健保資料，我負責辦理公司員工健保業務，這是原告請乙
      ○○讓他掛在公司，交代我去辦理等語（見本院卷第54
      頁反面）；證人即明照越南公司財務會計甲○○到庭亦證
      稱：越南明照的員工，包含原告，因為我們的家屬都在台
      北，且越南的醫療不是很好，語言也不通，跟醫院很難溝
      通，請乙○○幫忙，讓我們掛保加入勞健保，勞健保保費
      是我們全額自己負擔等語（見本院卷第121頁反面及第122
      頁），可知原告係因健保就診之需要，由乙○○首肯在被
      告公司掛保勞健保，而兩造事實上並不存有僱傭關係，被
      告公司上開抗辯為有理由，原告主張伊在被告公司有勞健
      保之加保，為被告僱用伊為員工之憑據，即非有據，仍不
      足取。
    (3)至原告主張被告公司透過銀行將薪資轉帳匯入其帳戶內，
      亦可證明其係被告所僱用云云，亦為被告所否認，並以原
      告係及為節省匯兌之費用，商請被告以新台幣在台灣代為
      支付薪資等費用，原告以薪資扣繳憑單為兩造間存有僱傭
      關係之依據，置其確係由明照越南公司聘用及越南地區執
      行職務之情形不論，目的在混淆事實等語置辯。查由原告
      所提出之中國國際商業銀行存摺封面及內頁（本院卷第33
      至38頁）、92年所得清單（本院卷第39頁）及93年度扣繳
      憑單（本院卷第40頁），及經本院依職權調中國國際商業
      銀行忠孝分行之原告薪資帳戶資料（見本院卷第14至16頁
      ），雖可證明被告公司確有為原告薪資轉帳之情形。惟由
      上開薪資轉帳係由91年12月19日開始（本院卷第34頁），
      與被告公司所提出之代墊明照越南公司職員即原告及證人
      甲○○薪資明細表及轉帳傳票（見本院卷第100至112頁）
      ，原告薪資由被告公司自91年12月開始轉帳之日期相符，
      原告之薪資並非伊由明照越南公司僱用之始即由被告公司
      支付，足見被告所為係應原告之要求代明照越南公司以新
      台幣發薪之抗辯並非臨訟杜撰，參以證人吳  音到庭證稱
      ：透過中國國際商業銀行薪資轉帳予原告是基於原告要求
      等語（見本院卷第55頁）；證人甲○○到庭亦證稱：在台
      灣我為了要申請房貸、信用卡等，請被告公司幫忙開立扣
      繳憑單證明給銀行，當初原告也是因為同樣的原因，被告
      公司才開立扣繳單給原告等語（見本院卷第121頁反面）
      ，由可益證原告所提出之中國國際商業銀行存摺封面及內
      頁、92年所得清單及93年度  扣繳憑單尚不能證明兩造間
      存有僱傭關係。
      綜上所述，原告無法證明伊係受被告公司僱用，是其起訴
      請求確認兩造間僱傭關係存在，為無理由，應予駁回。
  (二)原告訴請被告應給付自94年1月25日起至94年12月30日之工
    資840,000元，及自95年1月1日起至清償日止，按年息5%計
    算之利息，有無理由？
    按兩造間既無僱傭關係存在，已如前述，則原告主張被告應
    給付自94年1月25日起至94年12月30日之工資840,000元，及
    自95年1月1日起至清償日止，按年息5%計算之利息，即屬無
    據，核無足取。
八、備位之訴部分：
    又按兩造間既無僱傭關係存在，已如上述，則原告主張其係
    受被告僱用，被告未經預告且無正當理由逕將原告解雇，是
    以被告終止勞動契約與勞動基準法之規定不符，被告應給付
    其資遣費及預告工資云云，亦為無理由，即不足取。
九、本件為判決之基礎已臻明確，兩造其餘之陳述及所提其他證
    據，經本院斟酌後，認為均於判決之結果無影響，亦與本案
    之爭點無涉，自無庸逐一論述，併此敘明。
十、結論：原告先位之訴及備位之訴均為無理由，並依民事訴訟
    法第78條，判決如主文。
中    華    民    國    95    年    4     月    7     日
                  民事第三庭    法  官  曾啟謀
以上正本係照原本作成
如對本判決上訴，須於判決送達後20日內向本院提出上訴狀
中    華    民    國    95    年    4     月    7     日
                                書記官  王月伶


司法院資訊處製作；財團法人民間司法改革基金會備份。
